【裁判字號】    96,訴,4427
【裁判日期】    970711
【裁判案由】    返還不當得利等
【裁判全文】
臺灣臺北地方法院民事判決              96年度訴字第4427號
原      告  乙○○Gordo.
            戊○○
上列二人共同
訴訟代理人  何岳儒律師
上列二人共同
複代理人    丙○○    住台北市○○○路101號9樓
            庚○○    住同上
被      告  甲○○    住基隆市.
                      居臺北市.
            己○○JEFFR.
                      住基隆市.
                      居臺北市.
上列二人共同
訴訟代理人  張麗真律師
上列當事人間請求返還不當得利事件，本院於民國97年6月17日
言詞辯論終結，判決如下：
    主  文
被告己○○（JEFFREY ENGLISH）應給付原告乙○○（Gordon
Woolley）新台幣陸萬元，及自民國九十六年六月二十四日起至
清償日止，按年息百分之五計算之利息。
被告甲○○應將其持有及登記之加達移民顧問有限公司之百分之
五十之出資額返還並登記予原告戊○○。
原告其餘之訴均駁回。
訴訟費用由被告負擔被告己○○（JEFFERY ENGLISH）負擔百分
之三，被告甲○○負擔百分之三十六，餘由原告乙○○（Gordon
Woolley）負擔。
    事實及理由
甲、程序方面：
（一）按訴狀送達後，原告不得將原訴變更或追加他訴。但請求
      之基礎事實同一者，不甚礙被告之防禦及訴訟之終結者，
      不在此限，民事訴訟法第255條第1項第2款、第7款分別定
      有明文。經查，原告起訴時訴之聲明為：「1.被告甲○○
      、己○○二人應連帶給付原告新台幣（下同）1,882, 000
      元及自民國96年1月26日起依年息5％計算之利息。2.被告
      甲○○應將其持有及登記之加達移民顧問有限公司之50％
      之股份返還並登記予原告乙○○。」嗣追加聲明為：「先
      位聲明：1.被告甲○○、己○○二人應連帶給付原告1,88
      2,000元及自96年1月26日起依年息5％計算之利息。2.被
      告應在中國時報全國頭版，以二分之一版面，刊登對原告
      如附表一所示內容之道歉啟示壹天。3.被告甲○○應將其
      持有及登記之加達移民顧問有限公司之50％之股份返還並
      登記予原告乙○○。備位聲明：被告甲○○應將其持有及
      登記之加達移民顧問有限公司之50％之股份返還並登記予
      原告戊○○。」核其追加先位聲明第二項請求登報道歉部
      分，係屬對於所主張侵權行為部分回復原狀之方法，與原
      起訴第一項之基礎事實同一；至先位聲明第三項與備位聲
      明部分均係就被告甲○○受移轉登記加達移民顧問有限公
      司之出資額是否構成不當得利之基礎事實，且前後聲明訴
      訟資料得以援用，不甚礙被告之防禦及訴訟之終結，應予
      准許。
（二）次按不變更訴訟標的，而補充或更正事實上或法律上之陳
      述者，非為訴之變更或追加，民事訴訟法第256條訂有明
      文；又原告於事實審程序不變更訴訟標的而補充或更正事
      實上或法律上之陳述者，雖未經被告同意，亦得為之，此
      觀民事訴訟法第256條第1款規定自明，最高法院79年度台
      上字第2739號裁判要旨參照。本件原告於97年6月25日具
      狀將上開聲明中「股份」更正為「出資額」，核屬更正法
      律上陳述，雖未經被告同意，亦得為之，應予准許。
乙、實體方面：
一、原告起訴主張：
（一）本件原告乙○○（Gordon Woolley）與被告己○○（Jeff
      ery English）於民國95年7月20日簽訂一合作契約（下稱
      系爭合作契約），雙方並依此合作契約於95年底成立加達
      移民顧問有限公司（下稱加達公司），當時為設立之便利
      ，遂以被告甲○○為名義上之負責人（己○○之配偶），
      惟實際上之負責人仍為乙○○。設立時股份之持有數分別
      為乙○○佔50％（登記於原告戊○○之名下）、被告甲○○佔37.5％、被告己○○佔12.5％。詎原告乙○○於96
      年1月間至香港出差中，被告己○○擅入乙○○所承租之
      台北市○○○路○段142號12樓1202室辦公室竊取乙○○之
      私人文件，進而以其非法取得之文件，於同年1月25日下
      午3時5分至5點13分間，共計撥出6通電話脅迫原告乙○○
      ，內容除聲稱「乙○○不法侵佔加達公司之財產、又謂其
      另設立之公司違反加拿大之法律且未來將無法合法進入加
      拿大，若其進入將會遭到逮補」等語、甚至宣稱「將於網
      站上散佈不利於乙○○個人及其另設立公司名譽之言論、
      且已通知警察於桃園機場逮捕乙○○」等情事脅迫之，使
      乙○○因人在異地，不了解台灣當時情況之恐懼下，僅得
      緊急通知原告戊○○配合被告己○○、被告甲○○至張婧
      橞會計師之辦公室，於己○○、甲○○、張婧橞之面前，
      將乙○○所有系爭加達公司50％之股份移轉予甲○○。乙○○回台後，遂於96年3月26日依民法第92條之規定發出
      律師函為撤銷該移轉行為之意思表示，惟被告己○○與甲○○置之不理。因己○○及甲○○受領該加達公司50％之
      股份之行為已因乙○○以被脅迫而撤銷該移轉之意思表示
      ，彼二人受領系爭加達公司50％之股份已無法律上之原因
      ，故原告爰依民法第179條之規定，請求被告甲○○返還
      系爭加達公司50％之股份予乙○○。另被告己○○與甲○○於加達公司之顧客面前毀壞乙○○之名譽，並向客戶及
      員工指控乙○○為罪犯，使乙○○無法繼續履行其與客戶
      間之契約，乙○○因被告二人所為侵害名譽之行為造成其
      喪失原可簽訂契約之機會，3個月內共計15件案子，每件
      收入為54,000元及其在加拿大經銷處因其侵害行為造成其
      平均每月3件案子（每件54,000元）計6個月無法繼續契約
      之履行，其所受之財產損害共1,782,000元（54, 000 ×
      15＋54,000×3×6＝1,782,000）；非財產上之損害請求
      慰撫金100,000元，且被告應登報道歉以回復名譽。為此
      提起本件訴訟。
（二）原告乙○○與戊○○間成立類似委任之借名登記契約並非
      脫法行為亦非通謀虛偽意思表示：
      原告乙○○與戊○○之間成立借名契約，非要規避我國的
      法律上的強行規定，亦非如被告毫無實據所言是為了要逃
      避審核。原告乙○○與被告己○○簽訂系爭合作契約後，
      旋即依系爭合作契約中之立約宗旨「雙方同意，己○○將
      會儘快成為以下所訂創投事業之50％持股合夥人。…(3)完
      成以下所訂之保證月付款期間。…」，及保證基本付款/
      分紅「自7月1日開始及之後的6個月期間，乙○○保證於
      每月的第1個星期之內，付己○○至少新台幣5萬元無追索
      權之分紅」履行。因我國經濟部審核外國人投資國內公司
      之案件所需流程至少須2個月以上時間，原告為儘快履行
      契約，使被告己○○成為創投事業之50％持股合夥人，且
      為管理便利，故聽從會計師之意見，不使用其現有吳林股
      份有限公司（下稱吳林公司）之名稱來經營新的營業項目
      ，而另外成立一家新的公司，方與戊○○成立類似委任關
      係之借名登記契約，成立被告希望使用之公司名稱「加達
      」。且原告於95年7月20日與被告己○○簽定契約後，旋
      即依約將每月5萬元的分紅匯於被告的帳戶。申言之，原
      告乙○○雖為外國人，然在臺灣先已成立吳林公司，且為
      吳林公司之負責人，若原告有違背經濟部審查之事由，而
      有心逃避審查，何以原告能在臺灣成立吳林公司？原告僅
      因儘快履約，被告竟指稱原告係為逃避經濟部審核而借名
      登記云云，與事實不符，原告與戊○○間訂定類似委任之
      借名登記契約，此契約內容不違反強行規定及公序良俗，
      無民法第71條規定之適用，非為脫法行為無效。
（三）被告己○○確有脅迫原告乙○○移轉股份之情事：
      被告己○○確有脅迫原告之情事，業經證人丁○○、原告
      戊○○證述綦詳。且脅迫為脅迫者告以未來之危害，至影
      響被脅迫者之決定自由，而為意思表示已足，並非如被告
      所謂因電話為原告乙○○撥打給被告，被告即無可能有脅
      迫之情事，蓋不論是誰先撥打電話，重點於電話內容是否
      有脅迫他方之情事為是。
（四）被告甲○○手寫予原告之信函足證被告確有毀損原告乙○○名譽之情事：
      被告甲○○手寫之信函第一段即為被告己○○說原告乙○○之壞話感到抱歉 (I am so sorry that Jeff has spre
      ad all the bad words about you)，雖未書寫被告己○○說原告乙○○什麼壞話，但由後文「…我不希望他和你
      的公司倒閉，因為我知道經營公司是非常困難的事」（…
      I dont wish his company and yours to fail. I know
      its very hard to manage companies）即可推知，被告
      己○○應是說有關損害原告商譽之言論，否則不會提到公
      司倒閉之事，加之該信函第四段「…己○○想要我做一些
      會傷害你的事，但我並不想傷害你，同時我不想讓你和己○○失望，所以這讓我非常難受。」（…Jeff wants me
      to do something and I know its going to hurt you
      but I dont want to hurt you, and I dont want to
      disappoint you and him, so its very hard for me.
      ），綜合判斷之，得證該信函所書應是指被告己○○於加
      達公司顧客面前詆毀原告乙○○之名譽，並向客戶及員工
      指控乙○○為犯罪，影響原告乙○○商譽及名譽乙事，而
      被告甲○○亦於96年3月8日發出存證信函毀損原告之名譽
      ，是以該手書信函及存證信函得以證明被告毀損原告乙○○名譽之事。
（五）退步言，被告甲○○亦須返還系爭50％之出資額予原告戊○○：
    1.若鈞院認戊○○非原告乙○○之履行輔助人，且該移轉之
      出資額形式上亦非乙○○所有，而係戊○○所有，並認移
      轉出資額乃原告戊○○與被告甲○○間之法律關係，則被
      告甲○○仍應依民法第179條不當得利規定將其持有及登
      記之加達公司50之出資額返還並登記予原告戊○○。
    2.姑不論被告己○○是否有為脅迫乙○○之情事，原告戊○○既為系爭加達公司50％之出資額名義上所有權人及占有
      權人，被告亦自承戊○○為加達公司之股東，擁有出資額
      所有權，該移轉股份乙事乃被告甲○○與原告戊○○間之
      法律關係，則原告戊○○與被告甲○○間並無買賣、借貸
      、贈與或其他法律關係存在，無由將加達公司之出資額移
      轉登記予被告甲○○，是被告甲○○受領加達公司之出資
      額即無法律原因，雖被告一再指稱原告戊○○移轉出資額
      乃基於其自由意願決定，惟該「決定」之法律關係究竟為
      何？被告一再支唔其詞，更顯示被告甲○○受有移轉之出
      資額實際並無法律原因，綜上，被告甲○○無法律原因而
      受領移轉之出資額，使原告戊○○喪失出資額之所有權及
      占有權，爰依民法第179條之規定，請求被告甲○○返還
      系爭加達公司50％之出資額予戊○○。
    3.就原告乙○○於96年1月27日所發之電子郵件第10點提到
      「…有一筆我（連同南西、獻瑞、布魯斯和你母親）借給
      你的375,000元，獻瑞已經拿回他的100,000元借款，我只
      希望你確認這是我的款項，當你有能力或是公司結束時將
      錢償還給我。」，前揭郵件係提到，乙○○及原告戊○○
      均有借款予被告己○○，此借款是「個人借貸」，並非係
      對加達公司之投資款，戊○○拿回其借予被告己○○之10
      0,000元，與本件原告戊○○請求被告返還系爭加達公司
      50％之股份之不當得利並不相關，況被告所受領之利益為
      系爭加達公司50％之股份，該出資額為2,500,000元，如
      原告戊○○真取回投資款，未有任何損失，亦是取回2,50
      0,000元之投資款，是被告謂「戊○○已取回投資款，未
      有任何損失，其主張不當得利無理由」乃不實，以不相關
      之證物穿鑿附會，企圖誤導法院。
（六）先位聲明請求：1.被告甲○○、己○○二人連帶給付原告
      1,882,000元及自96年1月26日起依年息5％計算之利息。
      2.被告應在中國時報全國頭版，以二分之一版面，刊登對
      原告乙○○如附表一所示內容之道歉啟示壹天。3.被告甲○○應將其持有及登記之加達移民顧問有限公司之50％之
      出資額返還並登記予原告乙○○。備位聲明則求為：被告
      甲○○應將其持有及登記之加達移民顧問有限公司之50％
      之出資額返還並登記予原告戊○○。
二、被告則以：
（一）被告己○○並無脅迫原告乙○○移轉股份之情事：
    1.原告乙○○於96年1月27日發電子郵件給被告己○○，信
      中交待處理移交情事，信末表示「最後我想向您致謝，感
      謝你對加達的協助，尤其是在Whisky計劃案上。沒有您的
      協助，我恐怕無法有太大的進展，如果Whisky有實質的收
      益，我認為該至少分享一些給您，以酬謝您當初與我草創
      的辛勞，如果您願意，我將以書面載記一筆酬謝的金額，
      謝謝您。」，証明轉讓出資額並未發生脅迫情事。除前揭
      電子郵件可資証明無脅迫情事外，96年10月3日被告己○○收到在台北ICRT電台工作之Mr.GrayGleason之所發電子
      郵件，其提供96年2月2日原告所發給Mr.GrayGleason 之
      電子郵件，該郵件標題「FYI」 (FORYOU RINFORMATION )
      內容簡介吳林公司與加達公司之許可營運問題，內容提到
      係被告二人創立加達公司，其以後會繼續幫忙被告等之顧
      問業務云云，此益証明被告己○○並無脅迫原告乙○○使
      其將戊○○名下加達公司股份移轉甲○○。
    2.就移轉系爭股份過程，戊○○係受原告乙○○指示而移轉
      ，其未受被告己○○脅迫，換言之，戊○○移轉股份給甲○○係完全基於其自由意思，僅意思表示之緣由係受原告
      影響而為，被告並未脅迫其移轉股份，故即使係戊○○亦
      不得以受被告脅迫為由撤銷意思表示。
    3.被告否認証人丁○○、戊○○知悉脅迫情事，其所言不實
      ，明顯偽証。
（二）原告乙○○主張被告二人損毀其名譽受有損害並無理由：
    1.丁○○、戊○○、張婧橞，皆與原告乙○○有利益關係，
      其証詞本有偏頗，不足採信，且如上所述，丁○○証詞不
      可採信，戊○○、張婧橞僅在移轉股份時出現，戊○○開
      庭表示其知悉脅迫情事係由原告乙○○告知，而由會計張
      婧橞之書面亦無法証明有原告乙○○所指受被告破壞名譽
      之事。故原告乙○○主張該三人知悉破壞名譽係無依據。
    2.乙○○所提甲○○手寫書函無法証明其受脅迫，原告乙○○為達訴訟之目的，竟以「我不希望他和你的公司倒閉，
      因為我知道經營公司是非常困難的事」而「即可推知，被
      告己○○應是說有關損害原告商譽之言論，否則不會提到
      公司倒閉之事。」，實無依據。再加上「己○○想要我做
      一些會傷害你的事，但我並不想傷害你，同時我不想讓你
      和己○○失望，所以這讓我非常難受」而綜合判斷「得証
      該信函所書應是指被告己○○於加達公司顧客面前抵毀原
      告乙○○之名譽，並向客戶及員工指控乙○○為犯罪影響
      原告乙○○商譽及名譽乙事」，實屬主觀推定。此種個人
      主觀推論，穿鑿附會之主張，完全不足採信。
（三）退步言，被告亦無須返還系爭50％之股份予原告戊○○：
      戊○○移轉股份於甲○○並非受被告己○○脅迫，戊○○
      移轉股份給甲○○係完全基於其自由意思。且被告甲○○
      因戊○○要求退出而受讓戊○○之出資額係依據公司法第
      111 條之規定處理，此有全部股東所簽之「加達移民顧問
      有限公司股東同意書」及修改公司章程，原告戊○○係退
      出股東，此有其簽名可稽。被告已退回戊○○之匯款，並
      無不當得利，被告與戊○○間並無借貸關係，只有戊○○
      為投資公司之匯入款，而此匯款已退還，此觀原告乙○○
      96年1月27日之電子郵件中「最後一件事：有一筆我（連
      同Nancy,獻瑞,Burce 及您母親）借出的貸款375,000元。
      獻瑞已經取回他的100,000元，我只是希望您能確認這是
      我的款項，而您將在有能力或公司結束時，歸還給我」可
      資証明。戊○○已取回投資款，未有任何損失，故其主張
      不當得利無理由。
（四）爰聲明：原告之訴駁回。
三、兩造不爭執之事項：加達移民顧問有限公司（下稱加達公司
    ）於95年11月經台北市政府准予設立登記，設立登記時以被
    告甲○○為負責人，出資額之比例為原告戊○○出資250 萬
    元占50%，被告甲○○出資185萬元占37. 5%，被告己○○出
    資65萬元占12.5%，嗣於96年1月26日申請變更登記為被告甲○○出資435萬元，被告己○○出資65萬元。
四、得心證之理由：
甲、先位聲明：
（一）原告乙○○依侵權行為之法律關係請求損害賠償部分：
      原告乙○○主張被告己○○與被告甲○○於加達公司顧客
      面前毀壞原告乙○○之名譽，意圖搶原告乙○○所建立之
      客源，並向客戶及員工指控原告乙○○為罪犯，毀壞原告
      乙○○之名譽。被告二人均否認之。按不法侵害他人之身
      體、健康、名譽或自由者，被害人雖非財產上之損害，亦
      得請求賠償相當之金額，民法第195條第1項前段規定甚明
      。而名譽為人格之社會評價，名譽有無受侵害，應以社會
      上對其評價是否貶損以為斷。刑法上妨害名譽罪之成立，
      固以公然侮辱或意圖散布於眾而指摘或傳述足以毀損他人
      名譽之事為要件。惟在民法上，若已將足以毀損他人名譽
      之事表白於特定第三人，縱未至公然侮辱之程度，且無散
      布於眾之意圖，亦應認係名譽之侵害，蓋既對於第三人表
      白足以毀損他人名譽之事，則其人之社會評價，不免因而
      受有貶損，最高法院86年度台上字第305號裁判要旨參照
      。經查：
  １、證人戊○○到庭證稱：「.... 所以我們約定會計師那裏
      碰面，我、Jeffrey English、甲○○、會計師我們四個
      人都在場，Jeffrey English當面跟我說，Gordon  Wool
      ley是罪犯，因為Gordon Woolley放高利貸給要移民到加
      拿大的菲律賓人，這是犯罪行為.... 」等語（見本院卷
      第90 頁），依證人戊○○上開證詞，足認被告己○○有
      於第三人面前指摘原告乙○○為罪犯之言語，應認足以貶
      損原告乙○○於社會上之評價，且此事項非關公益，原告
      乙○○主張被告己○○侵害其名譽，應屬可採。至原告乙○○另提出被告甲○○手寫之信函內容記載：「I am so
      sorry that Jeff has spread all the bad words about
      you」、「…I dont wish his company and yours to
      fail. I know its very hard to manage companies」、
      「…Jeff wants me to do something and I know its
      going to hurt you but I dont want to hurt you, and
      I dont want to disappoint you and him, so its very
      hard for me.」（見本院卷第155頁），進而主張被告己○○於加達公司客戶及員工面前詆毀原告乙○○之名譽云
      云，惟查上開內容並未具體表明被告己○○向何人詆毀原
      告乙○○，亦無詆毀之具體內容，此部份原告之主張，自
      不足採。
  ２、原告乙○○另主張被告甲○○毀損其名譽，雖提出被告甲○○96年3月8日所發出之存證信函一份及手寫信函一封（
      見本院卷第155頁），惟查，原告乙○○所提上開存證信
      函，係被告甲○○寄予原告乙○○個人之存證信函，此觀
      系爭存證信函之收件人及副本收件人均為原告乙○○即明
      ，縱其內容原告乙○○認與事實有所不符，被告甲○○僅
      係寄發存證信函予原告乙○○，並未表白於第三人，應認
      不足以貶損原告乙○○之社會評價，自不構成侵權行為；
      又原告所提被告甲○○手寫之信函內容，並無被告甲○○
      毀損原告乙○○名譽之內容；且依證人戊○○証述之內容
      ，亦無被告甲○○有何毀損原告乙○○名譽之言行，是原
      告乙○○指稱被告甲○○應負侵權行為連帶責任，則不可
      採。
  ２、按因故意或過失，不法侵害他人之權利者，負損害賠償責
      任，民法第184條第1項訂有明文；又按不法侵害他人之身
      體、健康、名譽、自由、信用、隱私、貞操，或不法侵害
      其他人格法益而情節重大者，被害人雖非財產上之損害，
      亦得請求賠償相當之金額。其名譽被侵害者，並得請求回
      復名譽之適當處分，民法第195條第1項亦訂有明文。本件
      被告己○○不法侵害原告乙○○名譽，已如前述，原告乙○○請求被告傑佛瑞負損害賠償責任，應屬可採。茲進一
      步審酌原告乙○○請求損害賠償之範圍。經查：
 （1）原告乙○○主張因被告己○○侵害名譽之行為造成其喪失
      原可簽訂契約之機會，3個月內共計15件案子，每件收入
      為54,000元，及其在加拿大經銷處因侵害行為造成其平均
      每月3件案子（每件54,000元），計6個月無法繼續契約之
      履行，其所受之財產損害共1,782,000元云云。惟按損害
      賠償之債，以有損害之發生及有責任原因之事實，並二者
      之間有相當因果關係為其成立要件；又按侵權行為賠償損
      害之請求權，以受有實際損害為要件，若無損害，亦即無
      賠償之可言，最高法院30年上字第18號、81年度台上字第
      2747號裁判要旨參照。經查，原告乙○○主張因被告己○○所為侵害名譽之行為造成其喪失原可簽訂契約之機會，
      惟原告乙○○就被告己○○之行為與其損害有如何之因果
      關係，原告乙○○有何實際損害，並未舉證以實其說，則
      原告乙○○請求被告己○○賠償損害1,782,000元，自不
      能准許。
 （2）慰撫金部分：原告乙○○主張其名譽受損受有精神痛苦請
      求慰撫金100,000元。按以人格權遭遇侵害，受有精神上
      之痛苦，而請求慰藉金之賠償，其核給之標準，須斟酌雙
      方之身分、資力與加害程度及其他各種情形核定相當之數
      額。且所謂「相當」，應以實際加害情形與其名譽影響是
      否重大及被害人之身分、地位與加害人之經濟情況等關係
      定之，最高法院86年度台上字第3537號裁判要旨參照。本
      件認被告己○○之行為認有侵害原告乙○○之名譽，已如
      前述，原告乙○○請求非財產上之損害，應予准許。爰審
      酌被告己○○侵害原告乙○○名譽之情節、兩造之身分、
      兩造有簽訂合作契約之關係等一切情狀，認原告乙○○請
      求精神慰撫金10萬元尚屬過高，應以6萬元為適當公允。
      逾此範圍之請求，即不予准許。
 （3）原告乙○○另請求被告己○○應在中國時報頭版，以二分
      之一版面刊登道歉啟示。惟本院審酌被告己○○侵害原告
      乙○○名譽之行為僅於特定人間為之，並未散佈於眾，原
      告請求金錢賠償，應認已足彌補原告損害，原告乙○○請
      求被告傑佛瑞應登報道歉以回復名譽部分，應認逾越回復
      損害之必要程度，不應准許。
（二）原告乙○○依不當得利之法律關係請求被告甲○○返還出
      資額部分：
      原告乙○○主張其借戊○○之名義登記加達公司之出資額
      50%，實際上之負責人仍為其個人，其受被告己○○之脅
      迫，指示戊○○將加達公司50%支出資額移轉登記予被告
      甲○○，其撤銷移轉之意思表示，依不當得利之法律關係
      ，請求被告甲○○將加達公司50%支出資額返還等語。被
      告辯稱原告乙○○並非加達公司之股東，未移轉股份予被
      告，借名登記是原告與戊○○之主張，非外人所可得知等
      語。按公司設立登記後，有應登記之事項而不登記，或已
      登記之事項有變更而不為變更之登記者，不得以其事項對
      抗第三人，公司法第12條訂有明文，是主管機關之公司登
      記具有公示及公信效力。經查，系爭加達公司於設立登記
      時，其中出資額50%登記名義人為原告戊○○，並非原告
      乙○○，原告乙○○雖主張其係借戊○○之名義登記，其
      與戊○○成立類似委任之借名登記契約，其為實際出資人
      ，縱係屬實，仍屬原告乙○○與戊○○間之內部關係，而
      系爭加達公司之出資額所有人，在未變更為原告乙○○名
      義之情況下，應認原告乙○○不得對第三人主張其為系爭
      加達公司之出資額所有人，原告乙○○既不得對第三人主
      張出額額為其所有，從而，原告乙○○主張其受有出資額
      移轉之損害，依不當得利之法律關係，請求被告甲○○返
      還，應認為無理由。
乙、備位聲明：原告戊○○依不當得利之法律關係請求被告甲○○返還出資額部分：
１、原告戊○○主張其為系爭加達公司50％之出資額名義上所有
    權人及占有權人，其與被告甲○○間並無買賣、借貸、贈與
    或其他法律關係存在，無由將加達公司之出資額移轉登記予
    被告甲○○，被告甲○○受領加達公司50%之出資額無法律
    上之原因，使其喪失股份之所有權及占有權，依民法第179
    條之規定，請求被告甲○○返還系爭加達公司50％之出資額
    等語。被告甲○○辯稱原告戊○○移轉股份給甲○○係完全
    基於其自由意思；被告甲○○因戊○○要求退出而受讓戊○○之出資額係依據公司法第111條之規定處理；被告已退回
    戊○○之匯款，並無不當得利等語。
２、按民法第179條規定之不當得利，凡無法律上之原因，而一
    方受利益，致他方受損害，即可成立，至損益之內容是否相
    同，及受益人對於受損人有無侵權行為，可以不問，最高法
    院65年台再字第138號裁判要旨參照。原告戊○○主張其所
    有之加達公司50%出資額於96年1月26日移轉登記予被告甲○○，此經本院調閱加達公司登記案卷可憑，並為二造所不爭
    執，堪信為真實。被告雖辯稱係依據公司法第111條之規定
    處理，並提出股東同意書為憑，惟查，公司法第111條規定
    ：「股東非得其他全體股東過半數之同意，不得以其出資之
    全部或一部，轉讓於他人。前項轉讓，不同意之股東有優先
    受讓權；如不承受，視為同意轉讓，並同意修改章程有關股
    東及其出資額事項。公司董事非得其他全體股東同意，不得
    以其出資之全部或一部，轉讓於他人。法院依強制執行程序
    ，將股東之出資轉讓於他人時，應通知公司及其他全體股東
    ，於二十日內，依第1項或第3項之方式，指定受讓人；逾期
    未指定或指定之受讓人不依同一條件受讓時，視為同意轉讓
    ，並同意修改章程有關股東及其出資額事項」，上開規定及
    股東同意書，係有關於公司股東出資轉讓之程序規定，尚難
    認為係被告甲○○取得原告戊○○出資額之法律上原因，原
    告戊○○否認與被告甲○○間有買賣、借貸、贈與或其他法
    律關係存在，被告甲○○並未舉證其與原告戊○○係基於何
    法律關係而為出資轉讓，原告戊○○主張被告甲○○登記取
    得其所有加達公司50%出資額之利益係無法律上之原因，應
    屬可採。被告甲○○復辯稱原告戊○○為投資公司之匯入款
    已退還戊○○，戊○○未有任何損失等語，經查，被告雖提
    出原告乙○○96年1月27日之電子郵件記載「.... 最後一件
    事：有一筆我（連同Nancy,獻瑞,Burce 及您母親）借出的
    貸款375,000元。獻瑞已經取回他的100,000元，我只是希望
    您能確認這是我的款項，而您將在有能力或公司結束時，歸
    還給我」，惟乙○○已具狀主張，此借款是「個人借貸」，
    並非係對加達公司之投資款；且上開電子郵件內容並無有關
    與加達公司出資額有關之記載，本院尚無從認定被告所辯原
    告戊○○已取回投資款，未有任何損失等語為可採信。從而
    ，原告戊○○主張被告甲○○受有加達公司50%出資額之不
    當得利，其受有損害，依不當得利之法律關係請求被告甲○○應將其持有及登記之加達公司50%之出資額返還並登記予
    原告戊○○，應屬可採。
五、另按民法第213條第2項規定，因回復原狀而應給付金錢者，
    自損害發生時起，加給利息。所謂因回復原狀而應給付金錢
    ，係指損害賠償之方法係回復原狀，因而應給付金錢之情形
    而言，如侵占他人之金錢而賠償之者是。又按以身體被傷害
    而請求金錢賠償者，固不得依民法第213條第2項請求就該金
    錢加給利息，惟侵權行為人支付該金錢遲延時，被害人非不
    得依民法第233條第1項規定請求法定利息，最高法院70台上
    字第689號裁判要旨參照。查本件原告請求侵權行為損害賠
    償部分並非民法第213條第2項之情形，依上開說明，原告乙○○僅得請求自起訴狀繕本送達翌日起（即96年6月24日）
    按法定利率計算之遲延利息，逾此範圍之請求不應准許。
六、綜上所述，原告乙○○主張被告己○○侵害其名譽，其依侵
    權行為之法律關係請求被告己○○賠償6萬元，及自起訴狀
    繕本送達翌日（96年6月24日）起至清償日止，按年息5%計
    算之利息，為有理由，應予准許。原告戊○○主張被告甲○○無法律上之原因受有利益，依不當得利之法律關係，請求
    被告甲○○應將其持有及登記之加達公司50%之出資額返還
    並登記予原告戊○○，為有理由。原告逾此範圍之請求，為
    無理由，應予駁回。
七、本件事證已臻明確，二造其餘攻擊防禦及所提證據，經審酌
    後認與判決結果無影響，爰不一一論述。
八、訴訟費用之負擔：民事訴訟法第79條。
中    華    民    國    97    年    7     月    11    日
                  民事第二庭  法  官  吳淑惠
以上正本係照原本作成。
如對本判決上訴，須於判決送達後20日內向本院提出上訴狀
中    華    民    國    97    年    7     月    14    日
                              書記官  蔡凱如


司法院資訊處製作；財團法人民間司法改革基金會備份。
